---
title: "Análisis de Defunciones"
author: ""
date: "`r Sys.Date()`"
output: html_document
---

```{r setup, include=FALSE}
knitr::opts_chunk$set(echo = FALSE, warning = FALSE, message = FALSE)
```

## Carga de Datos

```{r}
library(tidyverse)
library(knitr)
library(ggplot2)
library(dplyr)

# Cargar los datos
df <- read.csv("defunciones_filtradas_categorizadas.csv")

# Renombrar columnas para facilitar la visualización
df <- df %>% rename(
  Asistencia_recibida = Asist,
  Año_registro = Añoreg,
  Causa_defuncion = Caudef,
  Departamento_ocurrencia = Depocu,
  Departamento_registro = Depreg,
  Día_ocurrencia = Diaocu,
  Departamento_nacimiento = Dnadif,
  Departamento_residencia = Dredif,
  Estado_civil = Ecidif,
  Edad_difunto = Edadif,
  Escolaridad = Escodif,
  Mes_ocurrencia = Mesocu,
  Mes_registro = Mesreg,
  Municipio_residencia = Mredif,
  Sitio_ocurrencia = Ocur,
  Periodo_edad_difunto = Perdif,
  Sexo_difunto = Sexo,
  Municipio_nacimiento = Mnadif,
  Año_ocurrencia = year
)
```

## Evolución de Defunciones por Año (Total)

```{r}
df %>% 
  group_by(Año_ocurrencia) %>% 
  summarise(Defunciones = n()) %>% 
  ggplot(aes(x = Año_ocurrencia, y = Defunciones)) +
  geom_line(color = "blue") +
  geom_point(color = "red") +
  theme_minimal() +
  labs(title = "Evolución de Defunciones por Año", x = "Año", y = "Número de Defunciones")
```

## Evolución de Defunciones por Causa (Top 5)

```{r}
top_causas <- df %>% count(Causa_defuncion, sort = TRUE) %>% top_n(5, n)

for (causa in top_causas$Causa_defuncion) {
  plot <- df %>% 
    filter(Causa_defuncion == causa) %>%
    group_by(Año_ocurrencia) %>% 
    summarise(Defunciones = n()) %>% 
    ggplot(aes(x = Año_ocurrencia, y = Defunciones)) +
    geom_line(color = "blue") +
    geom_point(color = "red") +
    theme_minimal() +
    labs(title = paste("Evolución de Defunciones por", causa), x = "Año", y = "Número de Defunciones")
  
  print(plot)  
}
```

## Evolución de Defunciones por Sexo

```{r}
df %>% 
  group_by(Año_ocurrencia, Sexo_difunto) %>% 
  summarise(Defunciones = n()) %>% 
  ggplot(aes(x = Año_ocurrencia, y = Defunciones, color = Sexo_difunto)) +
  geom_line() +
  geom_point() +
  theme_minimal() +
  labs(title = "Evolución de Defunciones por Sexo", x = "Año", y = "Número de Defunciones", color = "Sexo")
```

## Evolución de Defunciones por Estado Civil

```{r}
df %>% 
  group_by(Año_ocurrencia, Estado_civil) %>% 
  summarise(Defunciones = n()) %>% 
  ggplot(aes(x = Año_ocurrencia, y = Defunciones, color = Estado_civil)) +
  geom_line() +
  geom_point() +
  theme_minimal() +
  labs(title = "Evolución de Defunciones por Estado Civil", x = "Año", y = "Número de Defunciones", color = "Estado Civil")
```

## Evolución de Defunciones por Escolaridad

```{r}
df %>% 
  group_by(Año_ocurrencia, Escolaridad) %>% 
  summarise(Defunciones = n()) %>% 
  ggplot(aes(x = Año_ocurrencia, y = Defunciones, color = Escolaridad)) +
  geom_line() +
  geom_point() +
  theme_minimal() +
  labs(title = "Evolución de Defunciones por Escolaridad", x = "Año", y = "Número de Defunciones", color = "Escolaridad")
```


``` {r esperanza_vida, echo=FALSE}
# 1. Evolución de la edad máxima de defunción por año
esperanza_vida <- df %>%
  filter(Edad_difunto >= 0 & Edad_difunto <= 100) %>%  # Filtrar edades dentro de un rango realista
  group_by(Año_ocurrencia) %>%
  summarise(
    Max_Edad = max(Edad_difunto, na.rm = TRUE),
    Mediana_Edad = median(Edad_difunto, na.rm = TRUE),
    Percentil_95 = quantile(Edad_difunto, 0.85, na.rm = TRUE)
  )

# Imprimir tabla numérica
print(esperanza_vida)

# Gráfico de la edad máxima
ggplot(esperanza_vida, aes(x = Año_ocurrencia, y = Max_Edad)) +
  geom_line(color = "blue") +
  geom_point(color = "red") +
  theme_minimal() +
  labs(
    title = "Evolución de la Edad Máxima de Defunción por Año",
    x = "Año", y = "Edad Máxima de Defunción"
  )

# Gráfico de la mediana
ggplot(esperanza_vida, aes(x = Año_ocurrencia, y = Mediana_Edad)) +
  geom_line(color = "green") +
  geom_point(color = "purple") +
  theme_minimal() +
  labs(
    title = "Evolución de la Mediana de Edad de Defunción por Año",
    x = "Año", y = "Mediana de Edad de Defunción"
  )

# Gráfico del percentil 85
ggplot(esperanza_vida, aes(x = Año_ocurrencia, y = Percentil_95)) +
  geom_line(color = "orange") +
  geom_point(color = "brown") +
  theme_minimal() +
  labs(
    title = "Evolución del Percentil 85 de Edad de Defunción por Año",
    x = "Año", y = "Percentil 85 de Edad de Defunción"
  )
```
# Análisis Profundo de Factores Subyacentes

## 1. Tendencia Ascendente de Defunciones (2009-2022):

* **Envejecimiento de la Población:**
    * El aumento de la esperanza de vida, paradójicamente, puede llevar a un mayor número de defunciones, ya que una población envejecida es más susceptible a enfermedades crónicas y degenerativas.
    * Es crucial analizar la estructura de edad de la población para determinar si el aumento de defunciones se correlaciona con un envejecimiento poblacional significativo.
* **Cambios en los Estilos de Vida:**
    * La creciente prevalencia de estilos de vida sedentarios, dietas poco saludables y el consumo de tabaco y alcohol pueden aumentar el riesgo de enfermedades crónicas como enfermedades cardíacas, diabetes y cáncer.
    * Se debe investigar la disponibilidad de datos sobre hábitos de salud y factores de riesgo para evaluar su impacto en la mortalidad.
* **Prevalencia de Enfermedades Crónicas:**
    * El aumento de la incidencia de enfermedades crónicas como la diabetes, la hipertensión y el cáncer puede contribuir significativamente a la mortalidad.
    * Es esencial analizar las tendencias de prevalencia de estas enfermedades y su relación con las causas de muerte registradas.
* **Factores Socioeconómicos:**
    * La pobreza, la falta de acceso a la atención médica y la baja educación pueden aumentar el riesgo de mortalidad.
    * Se debe investigar la correlación entre la mortalidad y los indicadores socioeconómicos para identificar poblaciones vulnerables.
* **Factores Ambientales:**
    * La contaminación del aire, la exposición a sustancias tóxicas y el cambio climático pueden tener un impacto negativo en la salud y aumentar la mortalidad.
    * Es necesario analizar los datos referentes a la exposición de la población a estos factores, y la relación que pueda tener con los índices de mortalidad.
* **Acceso a la Atención Médica:**
    * Las desigualdades en el acceso a la atención médica de calidad pueden contribuir a una mayor mortalidad en ciertos grupos de población.
    * Se debe evaluar la disponibilidad y accesibilidad de los servicios de salud, especialmente para las poblaciones más vulnerables.

## 2. Evolución de Defunciones por Causa (Top 5):

* **I219 (Infarto Agudo del Miocardio):**
    * Factores de riesgo: hipertensión, colesterol alto, tabaquismo, diabetes, obesidad.
    * Estilos de vida: sedentarismo, mala alimentación, estrés.
    * Acceso a atención médica oportuna.
* **J189 (Neumonía no especificada):**
    * Factores ambientales: Contaminación del aire, cambios bruscos de temperatura.
    * Acceso a vacunación y tratamiento oportuno.
    * Condiciones de vida: Hacinamiento, falta de higiene.
* **E149 (Diabetes Mellitus):**
    * Factores genéticos.
    * Estilos de vida: mala alimentación, falta de ejercicio.
    * Acceso a diagnóstico temprano y tratamiento adecuado.
* **R98X (Muerte sin asistencia):**
    * Factores socioeconómicos: pobreza, falta de acceso a servicios de salud.
    * Factores culturales: rechazo a la atención médica.
    * Factores geográficos: áreas remotas con difícil acceso a servicios de emergencia.
* **X599 (Exposición a factores no especificados que causan otras lesiones y las no especificadas):**
    * Factores ambientales: Contaminación, desastres naturales.
    * Factores socioeconómicos: violencia, accidentes laborales.
    * Factores de seguridad: falta de medidas de prevención de accidentes.
    
# Análisis de Factores Subyacentes en la Mortalidad en Guatemala

## Evolución del Estilo de Vida, Dieta y Consumo de Sustancias:

* **Cambios en la Dieta:**
    * En Guatemala, como en muchos países en desarrollo, se observa una transición nutricional. Esto implica un aumento en el consumo de alimentos procesados, ricos en grasas saturadas, azúcares y sodio, y una disminución en el consumo de alimentos tradicionales como frutas, verduras y granos enteros.
    * Esta transición se relaciona con un aumento en la prevalencia de enfermedades crónicas no transmisibles (ECNT), como enfermedades cardíacas, diabetes y ciertos tipos de cáncer.
* **Sedentarismo:**
    * La urbanización y los cambios en los patrones laborales han llevado a un aumento del sedentarismo en la población guatemalteca.
    * La falta de actividad física regular aumenta el riesgo de obesidad, enfermedades cardíacas, diabetes y otras ECNT.
* **Consumo de Alcohol y Tabaco:**
    * El consumo de alcohol y tabaco sigue siendo un problema de salud pública en Guatemala.
    * Ambas sustancias son factores de riesgo importantes para enfermedades cardíacas, cáncer y otras enfermedades crónicas.
* **Hábitos de Salud y Factores de Riesgo:**
    * La falta de acceso a información y educación sobre hábitos de salud saludables contribuye a la prevalencia de factores de riesgo como la hipertensión, el colesterol alto y la obesidad.
    * Las barreras culturales y lingüísticas también pueden dificultar la adopción de hábitos de salud saludables en ciertas comunidades.

## Aumento de Enfermedades Crónicas:

* Las ECNT, incluyendo enfermedades cardíacas, diabetes y cáncer, están en aumento en Guatemala.
* Este aumento se relaciona con los cambios en el estilo de vida, la dieta y el consumo de sustancias mencionados anteriormente.
* La falta de acceso a la atención médica preventiva y el diagnóstico temprano también contribuyen a la carga de ECNT.

## Factores Socioeconómicos y Mortalidad:

* **Pobreza:**
    * La pobreza limita el acceso a alimentos nutritivos, agua potable, vivienda adecuada y servicios de salud, lo que aumenta el riesgo de enfermedades y muerte prematura.
    * Las personas que viven en la pobreza tienen más probabilidades de estar expuestas a factores de riesgo ambientales y laborales.
* **Falta de Acceso a la Atención Médica:**
    * Las desigualdades en el acceso a la atención médica de calidad son un problema importante en Guatemala.
    * Las poblaciones rurales e indígenas a menudo tienen dificultades para acceder a los servicios de salud debido a la distancia, el costo y las barreras culturales y lingüísticas.
* **Baja Educación:**
    * La baja educación se relaciona con una menor conciencia sobre los hábitos de salud saludables y un menor acceso a oportunidades económicas.
    * Las personas con baja educación tienen más probabilidades de tener trabajos de alto riesgo y de vivir en condiciones de pobreza.

## Población Más Vulnerable:

* Con base en la información anterior y los hallazgos, la población más vulnerable en Guatemala incluye:
    * Poblaciones rurales e indígenas: Estas poblaciones enfrentan múltiples barreras, incluyendo la pobreza, la falta de acceso a la atención médica y la baja educación.
    * Personas de bajos ingresos: La pobreza limita el acceso a alimentos nutritivos, vivienda adecuada y servicios de salud.
    * Personas con baja educación: La baja educación se relaciona con una menor conciencia sobre los hábitos de salud saludables y un menor acceso a oportunidades económicas.

## Época del Año con Mayor Mortalidad:

* Los resultados indican un aumento en la mortalidad en junio y julio, con un pico alrededor del día 16.
* Para respaldar estos datos, es importante considerar:
    * **Factores estacionales:** En Guatemala, la temporada de lluvias suele comenzar en mayo o junio, lo que puede aumentar el riesgo de enfermedades transmitidas por el agua y enfermedades respiratorias.
    * Además, las condiciones de vida de las personas que viven en pobreza, se pueden ver seriamente afectadas por las condiciones climaticas, ya que las lluvias pueden provocar inundaciones, y perdidas materiales, que afectan la salud mental de estas personas.
    * Las enfermedades respiratorias, pueden aumentar en esta temporada del año, y aunado a esto, la falta de acceso a servicios de salud, empeoran el pronostico de la enfermedad.
    * **Condiciones socioeconómicas:** Las condiciones socioeconómicas precarias pueden exacerbar los efectos de los factores estacionales en la salud.
    
---
