---
title: "Exploración de Variables Cuantitativas"
output: html_document
---

```{r setup, include=FALSE}
knitr::opts_chunk$set(echo = FALSE, message = FALSE, warning = FALSE)
library(dplyr)
library(ggplot2)
library(tidyr)
library(knitr)
library(kableExtra)
library(corrplot)
```

## 1. Carga de Datos
```{r}
data <- read.csv("defunciones_filtradas.csv")
```

## 2. Resumen Estadístico de Variables Cuantitativas
```{r}
resumen <- data %>%
  select(Añoreg, Diaocu, Edadif, Mesocu, Mesreg, year) %>%
  summary()
kable(resumen, caption = "Resumen Estadístico de Variables Cuantitativas")
```

## 3. Histogramas de Variables Cuantitativas
```{r}
data %>% 
  select(Añoreg, Diaocu, Edadif, Mesocu, Mesreg, year) %>% 
  gather(key = "Variable", value = "Valor") %>%
  ggplot(aes(x = Valor)) +
  geom_histogram(bins = 30, fill = "steelblue", color = "black", alpha = 0.7) +
  facet_wrap(~ Variable, scales = "free") +
  theme_minimal() +
  ggtitle("Histogramas de Variables Cuantitativas")
```

### Histograma Específico de Edadif (0 a 100 años)
```{r}
ggplot(data, aes(x = Edadif)) +
  geom_histogram(bins = 30, fill = "darkred", color = "black", alpha = 0.7) +
  xlim(0, 100) +
  theme_minimal() +
  ggtitle("Distribución de Edades de los Difuntos")
```

## 4. Boxplots para Detección de Outliers
```{r}
data %>% 
  select(Añoreg, Diaocu, Edadif, Mesocu, Mesreg, year) %>% 
  gather(key = "Variable", value = "Valor") %>%
  ggplot(aes(x = Variable, y = Valor)) +
  geom_boxplot(fill = "lightblue", color = "black") +
  theme_minimal() +
  ggtitle("Boxplots para Detección de Outliers")
```

## Análisis de resultados de las gráficas: 
# Análisis de Datos de Defunciones Registradas
  
  A continuación, se presentan los resultados clave del análisis de las variables seleccionadas del conjunto de datos de defunciones registradas:
  
## 1. Año de Registro (Añoreg) y Año de Ocurrencia (year):
  
  * **Tendencia central y dispersión:**
      * La mediana para ambos años (Añoreg y year) es 2016, lo que indica que la mayoría de los registros se concentran entre 2013 y 2020.
      * El rango de datos abarca desde 2009 hasta 2023.
  * **Anomalías:**
      * Se identificaron valores atípicos que afectan significativamente la media, especialmente en Añoreg, donde el promedio es 1893, un valor que carece de lógica en el contexto actual.
  
## 2. Día de Ocurrencia (Diaocu):
  
  * **Distribución:**
      * La media (15.67) y la mediana (16) son muy similares, lo que sugiere una distribución relativamente uniforme de las defunciones a lo largo de los días del mes.
  * **Conclusión:**
      * No se observaron anomalías relevantes en esta variable.
  
## 3. Edad del Difunto (Edadif):
  
  * **Valores extremos y distribución:**
      * Se detectó un valor máximo de 999, que se considera un error de ingreso de datos.
      * La mediana de 61 años indica que la mitad de las defunciones ocurrieron en personas de 61 años o menos.
      * El primer cuartil (33 años) y el tercer cuartil (78 años) muestran que la mayoría de las defunciones se concentran en adultos de mediana edad y personas mayores.
      * La media es de 61.53, muy parecida a la mediana, lo que muestra una distribucion simetrica, con la excepcion de los valores atípicos.
  
## 4. Mes de Ocurrencia (Mesocu) y Mes de Registro (Mesreg):
  
  * **Rango y distribución:**
      * Ambas variables varían dentro del rango esperado de 1 a 12, correspondiente a los meses del año.
      * La media y la mediana se sitúan alrededor de 6-7, lo que indica una distribución homogénea de defunciones y registros a lo largo del año.
      

## 5. Matriz de Correlaciones
```{r}
corr_matrix <- cor(data %>% select(Añoreg, Diaocu, Edadif, Mesocu, Mesreg, year), use = "complete.obs")
corrplot(corr_matrix, method = "circle", type = "upper", tl.col = "black", tl.srt = 45)
```

## 6. Análisis de Valores Faltantes
```{r}
nulos <- colSums(is.na(data))
kable(data.frame(Variable = names(nulos), Valores_Faltantes = nulos), caption = "Valores Faltantes en el Dataset")
```

---
