---
title: "Análisis de Variables Categóricas"
output: html_document
date: "2025-03-25"
---

```{r setup, include=FALSE}
knitr::opts_chunk$set(echo = FALSE, message = FALSE, warning = FALSE)
library(dplyr)
library(ggplot2)
library(knitr)
library(kableExtra)
library(scales)  # Para formatear números
```  
## Carga de los datos...
```{r}
data <- read.csv("defunciones_filtradas_categorizadas.csv")
```

``` {r}
#Diccionario de variables categoricas

variable_labels <- list(
  "Asist" = "Asistencia_recibida",
  "Caudef" = "Causa_de_defunción",
  "Depocu" = "Departamento_ocurrencia",
  "Depreg" = "Departamento_registro",
  "Dnadif" = "Departamento_nacimiento",
  "Dredif" = "Departamento_residencia",
  "Ecidif" = "Estado_civil",
  "Escodif" = "Escolaridad",
  "Mredif" = "Municipio_residencia",
  "Ocur" = "Sitio_ocurrencia",
  "Perdif" = "Periodo_edad_difunto",
  "Sexo" = "Sexo_difunto",
  "Mnadif" = "Municipio_nacimiento"
)

```

## Tablas de frecuencias y proporciones
```{r}
categorical_vars <- names(variable_labels)

# Crear tablas de frecuencia y proporciones
freq_tables <- lapply(categorical_vars, function(var) {
  freq_table <- as.data.frame(table(data[[var]]))
  colnames(freq_table) <- c("Categoria", "Frecuencia")
  freq_table$Proporcion <- round(freq_table$Frecuencia / sum(freq_table$Frecuencia), 4)
  freq_table <- freq_table[order(-freq_table$Frecuencia), ]  # Orden descendente
  return(freq_table)
})

# Mostrar las tablas en un formato más visual
for (i in seq_along(categorical_vars)) {
  cat("\n###", variable_labels[[categorical_vars[i]]], "\n")
  print(kable(freq_tables[[i]][1:10, ], caption = paste("Top 10 categorías de", variable_labels[[categorical_vars[i]]]), align = "c") %>%
          kable_styling(full_width = FALSE))
}

```

## Graficos de barras
```{r}
for (var in categorical_vars) {
  cat("\n###", variable_labels[[var]], "\n")
  
  top_10 <- data %>%
    count(!!sym(var), sort = TRUE) %>%
    top_n(10, n)
  
  print(
    ggplot(top_10, aes(x = reorder(!!sym(var), -n), y = n, fill = !!sym(var))) +
      geom_bar(stat = "identity", show.legend = FALSE) +
      coord_flip() +
      scale_y_continuous(labels = comma) +  
      # Formatea números sin notación científica
      labs(title = paste("Top 10 categorías de", variable_labels[[var]]), x = variable_labels[[var]], y = "Frecuencia") +
      theme_minimal()
  )
}
```

# Análisis de Defunciones en Guatemala (2009-2023)

## Resultados Clave

A continuación, se presentan los resultados más relevantes del análisis de la base de datos de defunciones del INE:

1.  **Asistencia médica:**
    * La mayoría de las defunciones ocurrieron con asistencia médica (47.06%).
    * Un porcentaje significativo ocurrió sin asistencia médica (45.31%).
    * La asistencia empírica representa un porcentaje menor (7.63%).

2.  **Causas de defunción:**
    * Las principales causas de defunción fueron:
        * Infarto agudo de miocardio (14.57%).
        * Neumonía no especificada (5.56%).
        * Diabetes mellitus (4.58%).

3.  **Departamentos:**
    * Los departamentos con mayor número de defunciones fueron:
        * Guatemala (37.66%).
        * Quetzaltenango (8.39%).
        * Alta Verapaz (7.35%).
    * Estos mismos departamentos también presentan los mayores números en cuanto a registro de defunciones.
    * En cuanto a nacimiento, los departamentos con más registros son:
        * Guatemala (36.88%).
        * San Marcos (8.7%).
        * Alta Verapaz (7.4%).
    * En cuanto a residencia, los departamentos con más registros son:
        * Guatemala (38.8%).
        * Desconocido (8.59%).
        * San Marcos (8.28%).

4.  **Estado civil:**
    * El estado civil más frecuente fue soltero (42.92%).
    * Seguido de casado (28.11%).
    * Y luego unidos (13.78%).

5.  **Escolaridad:**
    * La mayoría de los difuntos no tenían escolaridad (41.45%).
    * Un porcentaje significativo tenía primaria (29.56%).
    * Y un 12.2% lo marca como ignorado.

6.  **Municipio de residencia:**
    * El municipio de residencia más frecuente fue Guatemala (16.51%).
    * Seguido de desconocido (8.59%).
    * Y luego Mixco (4.55%).

7.  **Sitio de ocurrencia:**
    * La mayoría de las defunciones ocurrieron en el domicilio (57.69%).
    * Un porcentaje significativo ocurrió en hospitales públicos (17.3%).
    * Y luego en el IGSS (6.85%).

8.  **Periodo de edad:**
    * La mayoría de los difuntos tenían 1 año o más (88.35%).
    * Un porcentaje significativo tenía de 1 a 11 meses (7.58%).
    * Y un 4.07% tenía menos de 1 mes.

9.  **Sexo:**
    * El 59.54% de los difuntos eran hombres.
    * El 40.46% de los difuntos eran mujeres.

## Interpretación

Estos resultados sugieren la necesidad de mejorar el acceso a servicios de salud, especialmente en áreas rurales y para poblaciones vulnerables. También resaltan la importancia de políticas de salud pública enfocadas en la prevención y tratamiento de enfermedades cardiovasculares, respiratorias y metabólicas. La alta mortalidad infantil y la falta de escolaridad son otros aspectos preocupantes que requieren atención.

