---
title: "Apriori"
output: html_document
date: "2025-05-16"
---
``` {r setup, include=FALSE}
knitr::opts_chunk$set(echo = TRUE)
# Librerías necesarias
library(arules)
library(arulesViz)
library(dplyr)
library(readr)
``` 

``` {r, echo = FALSE}

# Cargar dataset
datos <- read_csv("../defunciones_balanceadas.csv")

# Visualizar encabezados y tipo de datos
str(datos)
``` 

``` {r Procesamiento, echo = FALSE}
# Seleccionar columnas categóricas relevantes para asociaciones
datos_apriori <- datos %>%
  select(Sexo, Edadif, Escodif, Depreg, Mesocu, Caudef, causa_macro)

# Convertir a factor
datos_apriori <- datos_apriori %>% mutate(across(everything(), as.factor))

# Opcional: resumen de niveles
summary(datos_apriori)

# Convertir a transacciones
transacciones <- as(datos_apriori, "transactions")

# Verificar transacciones
inspect(head(transacciones, 5))
```

```{r aplicacion de algoritmo, echo=FALSE}
# Modelo 1: Soporte bajo, confianza media
modelo1 <- apriori(transacciones,
                    parameter = list(supp = 0.01, conf = 0.5, minlen = 2))

# Modelo 2: Soporte medio, confianza alta
modelo2 <- apriori(transacciones,
                    parameter = list(supp = 0.05, conf = 0.7, minlen = 2))

# Modelo 3: Soporte más bajo, confianza media-alta (ajustado)
modelo3 <- apriori(transacciones,
                    parameter = list(supp = 0.02, conf = 0.65, minlen = 2))

# Mostrar cantidad de reglas encontradas
cat("Reglas modelo1:", length(modelo1), "\n")
cat("Reglas modelo2:", length(modelo2), "\n")
cat("Reglas modelo3:", length(modelo3), "\n")
```

``` {r, visualizacion Resultados, echo=FALSE}
# Función para inspeccionar reglas de forma segura
inspeccionar_top_lift <- function(modelo, n = 10) {
  if (length(modelo) > 0) {
    top_rules <- sort(modelo, by = "lift")
    num_rules <- length(top_rules)
    to_inspect <- min(n, num_rules)
    if (to_inspect > 0) {
      inspect(top_rules[1:to_inspect])
    } else {
      cat("No se encontraron reglas para inspeccionar.\n")
    }
  } else {
    cat("El modelo no generó ninguna regla.\n")
  } 
}

# Inspeccionar los top 10 reglas por lift para cada modelo (si existen)
cat("\nTop 10 reglas por Lift - Modelo 1:\n")
inspeccionar_top_lift(modelo1)

cat("\nTop 10 reglas por Lift - Modelo 2:\n")
inspeccionar_top_lift(modelo2)

cat("\nTop 10 reglas por Lift - Modelo 3:\n")
inspeccionar_top_lift(modelo3)

# Visualización (puedes elegir el modelo con reglas significativas)
# Visualizacion modelo 1
if (length(modelo1) > 0) {
  plot(modelo2, method = "graph", control = list(type = "items"))
} else {
  cat("\nNo se generaron suficientes reglas en modelo2 para la visualización.\n")
}

#visualizacion moodelo2
if (length(modelo2) > 0) {
  plot(modelo2, method = "graph", control = list(type = "items"))
} else {
  cat("\nNo se generaron suficientes reglas en modelo2 para la visualización.\n")
} 

#visualizacion modelo3
if (length(modelo3) > 0) {
  plot(modelo2, method = "graph", control = list(type = "items"))
} else {
  cat("\nNo se generaron suficientes reglas en modelo2 para la visualización.\n")
}

# Resúmenes de los modelos
cat("\nResumen Modelo 1:\n")
summary(modelo1)
cat("\nResumen Modelo 2:\n")
summary(modelo2)
cat("\nResumen Modelo 3:\n")
summary(modelo3)

```

## 🧠 Análisis de Resultados del Algoritmo Apriori

### ✅ Coherencia de los Resultados

Los resultados obtenidos mediante el algoritmo Apriori aplicado al conjunto de datos de defunciones son coherentes. Se utilizaron tres modelos con diferentes combinaciones de soporte y confianza, lo que permitió obtener conjuntos de reglas variados y contrastar su utilidad. Las reglas encontradas presentan patrones lógicos y permiten identificar relaciones relevantes entre variables demográficas y causas de muerte, lo cual es valioso para generar conocimiento y apoyar decisiones de salud pública.

### 📊 ¿Qué es el Lift?

El **lift** mide cuánto más probable es que se presente una consecuencia (RHS) dado un antecedente (LHS), en comparación con lo que se esperaría por azar.

- Un **lift > 1** indica una asociación positiva.
- Cuanto **mayor sea el lift**, más fuerte es la asociación.
- Un **lift cercano a 1** indica independencia.

**Ejemplo**: Si una regla tiene un lift de 2.5, quiere decir que la combinación de condiciones tiene 2.5 veces más probabilidad de generar el resultado que si ocurriera de forma independiente.

---

### ⚙️ Resumen de Modelos Apriori Aplicados

#### 🔧 Modelo 1 (564 reglas)
- **Soporte mínimo**: 0.01  
- **Confianza mínima**: 0.5  
- **Tamaño de reglas**: 139 de largo 2, 304 de largo 3, 121 de largo 4  
- **Lift promedio**: 2.41 (máximo: 10.52)  
- **Confianza promedio**: 0.73  
- **Soporte promedio**: 0.026  
- Este modelo genera muchas reglas con buena confianza y diversidad en el tamaño de las reglas. Es útil para análisis exploratorios más amplios.

#### 🔧 Modelo 2 (21 reglas)
- **Soporte mínimo**: 0.05  
- **Confianza mínima**: 0.7  
- **Tamaño de reglas**: 13 de largo 2, 8 de largo 3  
- **Lift promedio**: 3.47 (máximo: 5.00)  
- **Confianza promedio**: 0.92  
- **Soporte promedio**: 0.073  
- Este modelo es el más preciso: pocas reglas, pero todas con muy alta calidad. Ideal para aplicaciones donde se requiere máxima certeza.

#### 🔧 Modelo 3 (120 reglas)
- **Soporte mínimo**: 0.02  
- **Confianza mínima**: 0.65  
- **Tamaño de reglas**: 32 de largo 2, 72 de largo 3, 16 de largo 4  
- **Lift promedio**: 3.56 (máximo: 10.51)  
- **Confianza promedio**: 0.91  
- **Soporte promedio**: 0.038  
- Este modelo es un buen compromiso entre cantidad de reglas y calidad, con reglas más variadas y lift bastante elevado.

---

### ⭐ Selección del Mejor Modelo

Se seleccionó el **Modelo 2** como el más óptimo, ya que ofrece el mejor equilibrio entre precisión (alta confianza y lift) y simplicidad. Aunque genera menos reglas, estas son más confiables y fáciles de interpretar. Es ideal para aplicaciones prácticas donde se requiere tomar decisiones basadas en reglas sólidas, aunque el Modelo 3 también es competitivo si se busca más cobertura.

---

## 📈 Visualización de Reglas con arulesViz

```{r visualizar_reglas_apriori, warning=FALSE, message=FALSE}
library(arulesViz)

# Visualización gráfica del modelo 2 (modelo seleccionado)
plot(modelo2, method = "graph", engine = "htmlwidget")
```


















