---
title: "model"
author: "Irving, Chuy"
date: "2025-04-29"
output: html_document
---

```{r setup, include=FALSE}
knitr::opts_chunk$set(echo = TRUE)
library(dplyr)
library(caret)
library(ggplot2)
library(gridExtra)
library(class)
library(purrr)
```

```{r load_data, echo=FALSE}

# Cargar datos balanceados
data_balanceada <- read.csv("../defunciones_balanceadas.csv")

```

```{r processing_data, echo=FALSE}


# Partición estratificada
set.seed(123)
train_index <- createDataPartition(data_balanceada$causa_macro, p = 0.7, list = FALSE)

train_set <- data_balanceada[train_index, ]
test_set  <- data_balanceada[-train_index, ]

prop.table(table(train_set$causa_macro))
prop.table(table(test_set$causa_macro))

#train_set

# Eliminar variables específicas
vars_to_remove <- c("Añoreg", "Depreg", "Mesreg", "Mredif", "Mnadif", "Perdif", "letra_inicial","Caudef")

train_set_clean <- train_set %>% 
  select(-all_of(vars_to_remove))

test_set_clean <- test_set %>% 
  select(-all_of(vars_to_remove))

# Verificación
names(train_set_clean)

#train_set_clean


```

lo que hicimos fue partir los datos en entrenamiento (70%) y prueba (30%), pero de forma estratificada para que cada conjunto mantenga la misma proporción de causas de muerte (causa_macro). Usamos una semilla para que siempre salga la misma división y sea reproducible la separación. Luego, eliminamos variables que no usaremos (como años de registro, municipios redundantes, etc.) porque no aportan al modelo o pueden causar ruido. Esto lo hicimos tanto para el conjunto de entrenamiento como para el de prueba, asegurando que ambos tengan solo las columnas relevantes.Lo que pasa es que el knn es bastante sensible al ruido y avariables que se correlacionan demasiado. 

```{r look_atipical_data_categorical, echo=FALSE}


# Variables categóricas 
cat_vars <- c("Asist", "Depocu", "Dnadif", "Dredif", "Ecidif", "Ocur", "Sexo", "Escodif")

# Función para graficar frecuencias de categorías
plot_category_freq <- function(var) {
  train_set_clean %>% 
    count(!!sym(var)) %>% 
    ggplot(aes(x = factor(!!sym(var)), y = n)) +
    geom_bar(stat = "identity") +
    labs(title = paste("Frecuencia de categorías -", var), 
         x = var, y = "Conteo") +
    theme_minimal() +
    theme(axis.text.x = element_text(angle = 45, hjust = 1))
}

# Graficar todas las variables categóricas
walk(cat_vars, ~print(plot_category_freq(.x)))

```

Para el pre-procesamiento hay bastantes cosas a tener en cuenta. Lo primero es la ditribución de los datos. En tabla de distribución se pueden ver cosas interesantes como cuales son los datos más repetidos, casos atípicos e incluso la cantidad de valores vacíós. Como se puede ver la única tabla de frecuencia con NA's es la de el nivel de escolairdad. Por lo que será necesario procesarlos. Afortunadamente, en el diccionario de variables, está definido que el valor 9 significa "Ignorado" osea que no se conoce el dato como tal. Entonces podemos reemplazar los NA con el número 9.

```{r look_atipical_data_numerical, echo=FALSE}
num_vars <- c("Diaocu", "Edadif", "Mesocu", "year")

# Boxplots para detectar outliers numéricos
ggplot(stack(train_set_clean[num_vars]), aes(x = ind, y = values)) +
  geom_boxplot() +
  facet_wrap(~ind, scales = "free") +
  labs(title = "Distribución de variables numéricas") +
  theme_minimal()

```
```{r handle_outliers, echo=FALSE}
edad_anomalas <- sum(train_set_clean$Edadif == 999, na.rm = TRUE)
total_registros <- nrow(train_set_clean)

cat("Registros con Edadif en train = 999:", edad_anomalas, 
    "\nPorcentaje del total:", round(edad_anomalas / total_registros * 100, 2), "%")

edad_anomalas <- sum(test_set_clean$Edadif == 999, na.rm = TRUE)
total_registros <- nrow(test_set_clean)

cat("Registros con Edadif en test = 999:", edad_anomalas, 
    "\nPorcentaje del total:", round(edad_anomalas / total_registros * 100, 2), "%")

train_set_clean <- train_set_clean %>% 
  filter(Edadif != 999)

test_set_clean <- test_set %>% 
  filter(Edadif != 999) %>% 
  select(-all_of(vars_to_remove))
```

Ahora en el caso de las variables numéricas se evalua con casos atípicos con el diagrama de caja y bigotes. En este caso solo los años tienen casos atípicos, como vimos en el análisis exploratorio, las edades no conocidas se marcaban con 999. Evaluando vimos que dentro de los datos tan solo un 0.8% de los registros tenían una edad desconocida, por lo que decidimos remover estos casos extremos.

```{r handle_na, echo=FALSE}
colSums(is.na(train_set_clean))
colSums(is.na(test_set_clean))

# Imputar NA en Escodif con 9 ("Ignorado")
train_set_clean <- train_set_clean %>% 
  mutate(Escodif = ifelse(is.na(Escodif), 9, Escodif))

test_set_clean <- test_set_clean %>% 
  mutate(Escodif = ifelse(is.na(Escodif), 9, Escodif))

# ver que no queden NA
colSums(is.na(train_set_clean))
colSums(is.na(test_set_clean))

```

```{r correlacionTable, echo=FALSE}
# Identificar columnas numéricas (excluyendo categóricas)
numeric_vars <- c("Diaocu", "Edadif", "Mesocu", "year") 

# Filtrar datos numéricos
train_numeric <- train_set_clean[, numeric_vars]
test_numeric <- test_set_clean[, numeric_vars]

# Correlación para train y test
cor_train <- cor(train_numeric, use = "complete.obs") 
cor_test <- cor(test_numeric, use = "complete.obs")

# Mostrar matriz de train (ejemplo)
print("Matriz de correlación (Train):")
print(cor_train)

library(corrplot)

# Gráfico para train
corrplot(cor_train, 
         method = "color",         # Formato de visualización
         type = "upper",          # Mostrar solo triángulo superior
         tl.col = "black",        # Color de las etiquetas
         addCoef.col = "black",   # Añadir coeficientes en negro
         number.cex = 0.7,        # Tamaño de los números
         title = "Correlación (Train)",
         mar = c(0, 0, 1, 0))    # Márgenes del gráfico
```

Se realizó también la tabla de correlación de variables con el fin de poder ver si el algoritmo podría verse afectado por variables altamente correlacionadas. Al final realmente hemos limitado correctamente las variables, evitando alta correlación y redundancia que ppudiera generar ruido. Habiendo terminado el Pre procesamiento ahora se puede empezar con algunas transformaciones y el entrenamiento.

## Entrenamiento

```{r model_1_manualK, echo=FALSE}

# 1. Convertir variables categóricas y asegurar niveles
cat_vars <- c("Asist", "Depocu", "Dnadif", "Dredif", "Ecidif", "Ocur", "Sexo", "Escodif")
train_set_clean <- train_set_clean %>% mutate(across(all_of(cat_vars), as.factor))
test_set_clean <- test_set_clean %>% mutate(across(all_of(cat_vars), ~ factor(., levels = levels(train_set_clean[[cur_column()]]))))

# 2. Muestra balanceada (opcional)
set.seed(123)
train_sample <- train_set_clean %>% group_by(causa_macro) %>% sample_frac(0.1) %>% ungroup()
test_sample <- test_set_clean %>% group_by(causa_macro) %>% sample_frac(0.1) %>% ungroup()

# 3. Escalar variables numéricas
num_vars <- c("Diaocu", "Edadif", "Mesocu", "year")
preproc <- preProcess(train_sample[, num_vars], method = c("center", "scale"))
train_scaled <- predict(preproc, train_sample)
test_scaled <- predict(preproc, test_sample)

# 4. Asegurar que 'causa_macro' sea factor con mismos niveles
train_scaled$causa_macro <- as.factor(train_scaled$causa_macro)
test_scaled$causa_macro <- factor(test_scaled$causa_macro, levels = levels(train_scaled$causa_macro))

# 5. Entrenar KNN
X_train <- train_scaled %>% select(-causa_macro)
y_train <- train_scaled$causa_macro
X_test <- test_scaled %>% select(-causa_macro)

k_manual <- round(sqrt(nrow(train_sample)))


cat("K obtenido con la raiz de la cantidad de registros:", k_manual)

set.seed(123)
knn_pred <- knn(train = X_train, test = X_test, cl = y_train, k = k_manual)

# 6. Convertir predicciones a factor
knn_pred <- factor(knn_pred, levels = levels(train_scaled$causa_macro))

# 7. Matriz de confusión
confusionMatrix(knn_pred, test_scaled$causa_macro)

conf_matrix_1 <- confusionMatrix(
  knn_pred, 
  test_scaled$causa_macro
)

# 2. Convertir a data.frame para ggplot
conf_data1 <- as.data.frame(conf_matrix_1$table)

# 3. Gráfico de matriz de confusión
ggplot(conf_data1, aes(x = Reference, y = Prediction, fill = Freq)) +
  geom_tile(color = "white") +
  geom_text(aes(label = Freq), color = "black", size = 4) +
  scale_fill_gradient(low = "white", high = "#4e79a7") +
  labs(
    title = "Matriz de Confusión - Modelo 3 (KNN)",
    x = "Clase Real",
    y = "Clase Predicha",
    fill = "Frecuencia"
  ) +
  theme_minimal() +
  theme(
    axis.text.x = element_text(angle = 45, hjust = 1),
    plot.title = element_text(hjust = 0.5, face = "bold")
  )
    

```

Para este primer modelo lo que se buscó fue convertir las columnascategóricas a factores.Lo clave aquí es que forzamos al conjunto de prueba a usar los mismos niveles que el de entrenamiento, así evitamos errores raros después al momento de realizar la matriz de confusión o procesar los datos en general. Usamos un sample del data set ya que los datos son demasiado el tiempo de ejecución creacía demasiado y el debuggeo y entrenamiento se hacía demasiado largo. Pero al final conseguimos los resultados, usando una muestra que mantenía también el balance entre las clases. 
Además de la muestra escalamos los números de las distintas columnas para que todas se encuentren en un mismo rango, algo muy importante para el algoritmo KNN.


```{r revision_sobreajuste_1, echo=FALSE}
# 8. Predecir sobre el conjunto de entrenamiento (para detectar overfitting)
set.seed(123)
knn_train_pred <- knn(
  train = X_train,  # Mismo conjunto de entrenamiento
  test = X_train,   
  cl = y_train,     
  k = k_manual      
)

# Convertir a factor
knn_train_pred <- factor(knn_train_pred, levels = levels(train_scaled$causa_macro))

# 9. Calcular accuracy en train vs test
train_accuracy <- confusionMatrix(knn_train_pred, y_train)$overall["Accuracy"]
test_accuracy <- confusionMatrix(knn_pred, test_scaled$causa_macro)$overall["Accuracy"]

cat("Accuracy en Train:", round(train_accuracy, 4),
    "\nAccuracy en Test:", round(test_accuracy, 4),
    "\nDiferencia:", round(train_accuracy - test_accuracy, 4))
```

Luego del entrenamiento se evalú el accuracy tanto con el set de prueba como con el set de entrenamiento. Esto con el fin de verificar la presencia de overfitting. Como podemos ver este primer modelo usando un K con la ráiz de la cantidad de registros para el entrenamiento. El desempeño realmente es un tanto bajo. Aunque bien tenemos 5 clases predictorias, en teoría si la clasificación fuera al azar, cada uno tendría un 20% de probabilidad. Técnicamente nuestra clasificación es mucho mejor que la clasificación aleatoria, alcanzando un 45% de accuracy, pero puede que hayan problemas con alguna de las clases. Al menos se puede ver que el modelo no se encuentra sobreajustado con ese parámetro de K.


```{r modelo2, echo=FALSE}
# Crear submuestra del 10% para tuning rápido (manteniendo balance)
set.seed(123)
train_tuning <- train_set_clean %>% 
  group_by(causa_macro) %>% 
  sample_frac(0.1) %>% 
  ungroup()

# Identificar numéricas (excluyendo 'causa_macro')
num_vars <- c("Diaocu", "Edadif", "Mesocu", "year")

# Calcular parámetros de escalamiento en train_tuning
preproc_tuning <- preProcess(train_tuning[, num_vars], method = c("center", "scale"))

# Aplicar escalamiento a train_tuning y test_set (¡importante usar mismos parámetros!)
train_tuning_scaled <- predict(preproc_tuning, train_tuning)
test_scaled_final <- predict(preproc_tuning, test_set_clean)  # Escalar test con parámetros de train

ctrl <- trainControl(
  method = "cv",      # Validación cruzada
  number = 2,         # folds
  verboseIter = TRUE  # Muestra progreso
)

# Definir grilla de k's a probar
tune_grid <- expand.grid(k = seq(25, 33, by = 2)) 

# Entrenar modelo con tuning
set.seed(123)
knn_tuned <- train(
  causa_macro ~ ., 
  data = train_tuning_scaled, 
  method = "knn", 
  trControl = ctrl,
  tuneGrid = tune_grid,
  metric = "Accuracy"  # Optimizar por precisión
)

# Resultados del tuning
plot(knn_tuned)  # Ver gráfica de accuracy vs k
print(knn_tuned$bestTune)  # Mejor k encontrado
```

En el gráfico se puede ver una de las muchas confugraciones que fueron probada para el tuneo. Al final los mejores resultados siempre se encontraban entre 25 y 31. Luego de realizar el tuning, el valor más alto encontrado fue 31, luego de este la grafica comenzaba a descender. Con este entrenamiento el máximo de accuracy estaba alrededor de 50% variando por tan salo algunos decimales. Por lo que nuestro segundo modelo sería con K=29 con un accuracy de 50% según la gráfica. Ahora solo queda el tercer modelo, en el cual evaluamos valores cercanos o alrededor del rango del tuning para k en el segundo modelo. Los resultados fueron los siguientes.

```{r model_3_aftertunin, echo=FALSE}
# Crear submuestra balanceada (10%) para Modelo 3
set.seed(123)
train_model3_balanced <- train_set_clean %>%
  group_by(causa_macro) %>%
  sample_frac(0.1) %>%
  ungroup()

test_model3_balanced <- test_set_clean %>%
  group_by(causa_macro) %>%
  sample_frac(0.1) %>%
  ungroup()

# Verificar balanceo
prop.table(table(train_model3_balanced$causa_macro))

# Paso 1: Definir k manualmente 
k_final <- 25

# Paso 2: Escalar variables numéricas (usando solo las numéricas)
num_vars <- c("Diaocu", "Edadif", "Mesocu", "year")
preproc_model3 <- preProcess(train_model3_balanced[, num_vars], method = c("center", "scale"))

# Aplicar escalamiento
train_scaled_model3 <- predict(preproc_model3, train_model3_balanced)
test_scaled_model3 <- predict(preproc_model3, test_model3_balanced)

train_scaled_model3$causa_macro <- as.factor(train_scaled_model3$causa_macro)
test_scaled_model3$causa_macro <- factor(
  test_scaled_model3$causa_macro,
  levels = levels(train_scaled_model3$causa_macro)  # Mismos niveles que train
)

# Separar features y target
X_train_model3 <- train_scaled_model3 %>% select(-causa_macro)
y_train_model3 <- train_scaled_model3$causa_macro
X_test_model3 <- test_scaled_model3 %>% select(-causa_macro)

# Entrenar KNN
set.seed(123)
knn_pred_model3 <- knn(
  train = X_train_model3,
  test = X_test_model3,
  cl = y_train_model3,
  k = k_final
)

# Convertir predicciones a factor
knn_pred_model3 <- factor(knn_pred_model3, levels = levels(y_train_model3))

# Matriz de confusión
confusionMatrix(knn_pred_model3, test_scaled_model3$causa_macro)
```


```{r revision_sobreajuste_3, echo=FALSE}
# Predecir sobre train (para comparar)
knn_train_pred_model3 <- knn(
  train = X_train_model3,
  test = X_train_model3,
  cl = y_train_model3,
  k = k_final
)

# Accuracy comparativo
cat("Accuracy en Train:", mean(knn_train_pred_model3 == y_train_model3),
    "\nAccuracy en Test:", mean(knn_pred_model3 == test_scaled_model3$causa_macro))

conf_matrix <- confusionMatrix(
  knn_pred_model3, 
  test_scaled_model3$causa_macro
)

# 2. Convertir a data.frame para ggplot
conf_data <- as.data.frame(conf_matrix$table)

# 3. Gráfico de matriz de confusión
ggplot(conf_data, aes(x = Reference, y = Prediction, fill = Freq)) +
  geom_tile(color = "white") +
  geom_text(aes(label = Freq), color = "black", size = 4) +
  scale_fill_gradient(low = "white", high = "#4e79a7") +
  labs(
    title = "Matriz de Confusión - Modelo 3 (KNN)",
    x = "Clase Real",
    y = "Clase Predicha",
    fill = "Frecuencia"
  ) +
  theme_minimal() +
  theme(
    axis.text.x = element_text(angle = 45, hjust = 1),
    plot.title = element_text(hjust = 0.5, face = "bold")
  )
```

En este modelo probamos con distintos valores, incluidos el 29, pero el resultado que tenia sobre ajuste (era más de 10% de diferencia). Luego de distintas pruebas, el valor de k = 25 resultó ser bastante bueno para tener más balance entre performance y generalización. Llegando a un 47% de accuracy y reduciend la diferencia al intentar predecir con los datos del training. De igual manera, el accuracy parece ser bajo, pero el modelo al menos mejoró un poco y se redujo el sobreajuste.


## Queda pendiente comparar las matrices de confusión y el desempeño de los 3 modelos. Además de ver la matriz y analizar donde es que se están teniendo más problemas al momento de predecir

Este análisis se encuentra en el documento de resumen de la entrega.

