---
title: "logistic_regression"
output: html_document
---

```{r setup, include=FALSE}
knitr::opts_chunk$set(echo = TRUE)
library(dplyr)
library(caret)
library(ggplot2)
library(gridExtra)
library(class)
library(purrr)
library(nnet)
library(knitr)
library(kableExtra)
```

```{r load_data, echo=FALSE}

# Cargar datos balanceados
data_balanceada <- read.csv("../defunciones_balanceadas.csv")

```

```{r processing_data, echo=FALSE}


# Partición estratificada
set.seed(123)
train_index <- createDataPartition(data_balanceada$causa_macro, p = 0.7, list = FALSE)

train_set <- data_balanceada[train_index, ]
test_set  <- data_balanceada[-train_index, ]

prop.table(table(train_set$causa_macro))
prop.table(table(test_set$causa_macro))

#train_set

# Eliminar variables específicas
vars_to_remove <- c("Añoreg", "Depreg", "Mesreg", "Mredif", "Mnadif", "Perdif", "letra_inicial","Caudef")

train_set_clean <- train_set %>% 
  select(-all_of(vars_to_remove))

test_set_clean <- test_set %>% 
  select(-all_of(vars_to_remove))

# Verificación
names(train_set_clean)

#train_set_clean


```

```{r handle_outliers, echo=FALSE}
edad_anomalas <- sum(train_set_clean$Edadif == 999, na.rm = TRUE)
total_registros <- nrow(train_set_clean)

cat("Registros con Edadif en train = 999:", edad_anomalas, 
    "\nPorcentaje del total:", round(edad_anomalas / total_registros * 100, 2), "%")

edad_anomalas <- sum(test_set_clean$Edadif == 999, na.rm = TRUE)
total_registros <- nrow(test_set_clean)

cat("Registros con Edadif en test = 999:", edad_anomalas, 
    "\nPorcentaje del total:", round(edad_anomalas / total_registros * 100, 2), "%")

train_set_clean <- train_set_clean %>% 
  filter(Edadif != 999)

test_set_clean <- test_set %>% 
  filter(Edadif != 999) %>% 
  select(-all_of(vars_to_remove))
```

```{r handle_na, echo=FALSE}
colSums(is.na(train_set_clean))
colSums(is.na(test_set_clean))

# Imputar NA en Escodif con 9 ("Ignorado")
train_set_clean <- train_set_clean %>% 
  mutate(Escodif = ifelse(is.na(Escodif), 9, Escodif))

test_set_clean <- test_set_clean %>% 
  mutate(Escodif = ifelse(is.na(Escodif), 9, Escodif))

# ver que no queden NA
colSums(is.na(train_set_clean))
colSums(is.na(test_set_clean))

```

```{r logistic_regression_model1, echo=FALSE}

# Convertir variables categóricas a factores (incluyendo la variable objetivo)
cat_vars <- c("Asist", "Depocu", "Dnadif", "Dredif", "Ecidif", "Ocur", "Sexo", "Escodif")
train_set_clean <- train_set_clean %>% 
  mutate(across(all_of(cat_vars), as.factor)) %>%
  mutate(causa_macro = factor(causa_macro))  # Asegurar que sea factor

test_set_clean <- test_set_clean %>% 
  mutate(across(all_of(cat_vars), ~factor(., levels = levels(train_set_clean[[cur_column()]])))) %>%
  mutate(causa_macro = factor(causa_macro, levels = levels(train_set_clean$causa_macro)))

set.seed(123)
train_sample <- train_set_clean %>% 
  group_by(causa_macro) %>% 
  sample_frac(0.1) %>% 
  ungroup()

formula <- as.formula(paste("causa_macro ~", 
                           paste(names(train_sample)[!names(train_sample) %in% c("causa_macro")], 
                           collapse = " + ")))

# Entrenar modelo confamilia multinomial para >2 clases

set.seed(123)
modelo_logit <- multinom(
  formula,
  data = train_sample,
  maxit = 1000,  # iteracinones
  decay = 0.01,   # regularizacion
  trace = FALSE   
)

#coeficientes por clase
# summary(modelo_logit) 


# Predecir en test 
test_complete <- test_set_clean[complete.cases(test_set_clean), ]
predicciones <- predict(modelo_logit, newdata = test_complete)

# Matriz de confusión formateada
conf_matrix <- confusionMatrix(
  factor(predicciones, levels = levels(train_sample$causa_macro)),
  factor(test_complete$causa_macro, levels = levels(train_sample$causa_macro))
)

#matriz

ggplot(as.data.frame(conf_matrix$table), 
       aes(x = Reference, y = Prediction, fill = Freq)) +
  geom_tile() +
  geom_text(aes(label = Freq), color = "white") +
  scale_fill_gradient(low = "lightblue", high = "navy") +
  labs(title = "Matriz de Confusión - Regresión Logística",
       x = "Real", y = "Predicho") +
  theme_minimal()

# algunas metrcas
cat("Accuracy global:", round(conf_matrix$overall["Accuracy"], 3), "\n")
print(conf_matrix$byClass[, c("Sensitivity", "Specificity", "F1")])
```

El primer modelo nos dio un accuracy global del 53.2%, lo cual, considerando que estamos trabajando con cinco clases balanceadas, supera el 20% que obtendríamos con predicciones al azar. Sin embargo, al analizar las métricas por clase, encontramos diferencias importantes en el desempeño del modelo. Para la categoría Causas externas el modelo mostró un buen rendimiento con un F1 de 0.81, mientras que para las Crónicas el desempeño fue considerablemente menor con solo 0.22 de F1.

Estas diferencias nos indican que el modelo tiene mayor facilidad para identificar patrones en ciertos tipos de defunción que en otros. Las causas externas, que incluyen accidentes y violencia, probablemente tienen perfiles demográficos más definidos que las enfermedades crónicas. Por otro lado, las categorías de Infecciosas, Neoplasias y Síntomas mal definidas tuvieron un desempeño intermedio, con valores de F1 alrededor de 0.5 a 0.55. Estas no fueron tan buenas clasificando, pero si mejores que las enfermedades crónicas.

La matriz de confusión nos revela detalles importantes sobre los errores más comunes. Podemos observar que el modelo también tiene problemas específicamente con las enfermedades crónicas y neoplásias, siendo esta la principal fuente de error. Esto ya había ocurrido antes, por lo que nos ayuda a demostrar que en efecto en modelos anteriores, el error no era como tal el procesamiento o configuración de entrenamiento sino la propia naturaleza de los datos. Estos errores podrían deberse a que algunas características demográficas de estos grupos se traslapan, haciendo más difícil su diferenciación en algunas causas de defunción específicas.

Aunque el accuracy del 53% puede parecer bajo a primera vista, debemos considerar la complejidad del problema. Clasificar causas de defunción es complejo porque muchos factores demográficos pueden estar presentes en múltiples categorías. El modelo logístico, a pesar de su simplicidad, nos ha dad una buena base solida comparable con el resto de modelos con otros algorítmos empleados hasta el momento.

```{r logistic_regression_model2, echo=FALSE}
set.seed(123)
train_sample_v2 <- train_set_clean %>% 
  group_by(causa_macro) %>% 
  sample_frac(0.1) %>%  
  ungroup()

set.seed(123)
modelo_logit_v2 <- multinom(
  causa_macro ~ .,  # todas las variables
  data = train_sample_v2,
  maxit = 1500,     # Más iteraciones
  decay = 0.05,     # Regularización más fuerte pra evitar overfitting
  trace = FALSE
)


# Predecir en TEST
pred_test_v2 <- predict(modelo_logit_v2, newdata = test_set_clean)
conf_test <- confusionMatrix(
  factor(pred_test_v2, levels = levels(train_sample_v2$causa_macro)),
  test_set_clean$causa_macro
)

# Predecir en TRAIN 
pred_train_v2 <- predict(modelo_logit_v2, newdata = train_sample_v2)
conf_train <- confusionMatrix(
  pred_train_v2,
  train_sample_v2$causa_macro
)


# Métricas clave pa comparar
resultados <- data.frame(
  Dataset = c("Train", "Test"),
  Accuracy = c(conf_train$overall["Accuracy"], conf_test$overall["Accuracy"]),
  Diferencia = c(NA, conf_train$overall["Accuracy"] - conf_test$overall["Accuracy"])
)

print(resultados)

# metricas por clase
metrics_by_class <- rbind(
  conf_train$byClass[, "F1"],
  conf_test$byClass[, "F1"]
)
rownames(metrics_by_class) <- c("Train", "Test")
print("F1-Score por clase:")
print(metrics_by_class)

```

```{r logistic_regression_model2_eval, echo=FALSE}

# Función para crear gráficos de matriz de confusión
plot_conf_matrix <- function(conf_matrix, title) {
  ggplot(as.data.frame(conf_matrix$table), 
         aes(x = Reference, y = Prediction, fill = Freq)) +
    geom_tile(color = "white", linewidth = 0.4) +
    geom_text(aes(label = Freq), color = "white", size = 3.5) +
    scale_fill_gradient(low = "lightblue", high = "navy") +
    labs(
      title = paste("Matriz de Confusión -", title),
      x = "Valor Real",
      y = "Valor Predicho",
      fill = "Conteo"
    ) +
    theme_minimal() +
    theme(
      plot.title = element_text(face = "bold", hjust = 0.5),
      axis.text.x = element_text(angle = 45, hjust = 1)
    )
}

# Matriz para TRAIN
plot_train <- plot_conf_matrix(conf_train, "Conjunto de Entrenamiento")

# Matriz para TEST
plot_test <- plot_conf_matrix(conf_test, "Conjunto de Prueba")

# matrices
print(plot_train)
print(plot_test)


# Tabla resumen de métricas globales train v test

resultados_modelo2 <- data.frame(
  Modelo = "2",
  Train_Accuracy = round(conf_train$overall["Accuracy"], 3),
  Test_Accuracy = round(conf_test$overall["Accuracy"], 3),
  Diferencia = round(conf_train$overall["Accuracy"] - conf_test$overall["Accuracy"], 3),
  Kappa = round(conf_test$overall["Kappa"], 3)
)

kable(resultados_modelo2, align = 'c', 
      caption = "Comparación de Métricas Globales - Modelo 2") %>%
  kable_styling(
    full_width = FALSE,
    bootstrap_options = c("striped", "hover")
  ) %>%
  row_spec(0, bold = TRUE, color = "black", background = "#f8f9fa") %>%
  column_spec(2:5, background = "#f8f9fa") %>%
  footnote(
    general = "Diferencia = Train Accuracy - Test Accuracy",
    general_title = "Nota:"
  )

# tabla metricas test

metrics_by_class_modelo2 <- conf_test$byClass[, c("Sensitivity", "Specificity", "F1")]

kable(metrics_by_class_modelo2, digits = 3,
      caption = "Métricas por Clase (Test) - Modelo 2",
      col.names = c("Sensibilidad", "Especificidad", "F1-Score")) %>%
  kable_styling(
    bootstrap_options = c("striped", "condensed"),
    full_width = FALSE
  ) %>%
  row_spec(1:nrow(metrics_by_class_modelo2), 
    background = ifelse(metrics_by_class_modelo2[, "F1"] < 0.5, "#fff3cd", "#ffffff")) %>%
  column_spec(4, bold = TRUE)  # Destacar columna F1
```

El segundo modelo mostró un comportamiento particularmente interesante. Con un accuracy del 52.9% en el conjunto de prueba y apenas 0.8% de diferencia con el accuracy de entrenamiento (53.7%), estamos ante un modelo notablemente robusto. Esta mínima diferencia entre train y test nos indica que el modelo generaliza muy bien, sin presentar problemas de sobreajuste a pesar de su mayor complejidad.

Al analizar las métricas por clase, observamos patrones consistentes con el primer modelo, pero con algunas mejoras sutiles. Las Causas externas mantuvieron su alto desempeño con F1 de 0.81, confirmando que son las más fácilmente identificables. Sin embargo, el verdadero valor de este modelo se aprecia en su estabilidad: las métricas por clase apenas variaron entre train y test, con diferencias menores al 2% en todos los casos. Aunque las clases Crónicas siguen siendo las más difíciles de predecir con un F1 de 0.22, la pequeña diferencia entre conjuntos indica que no estamos ante un problema de sobreajuste, sino de limitaciones de los datos. Esto también se puede ver claramente en las matrices de confusión con los colores. Los datos y predicciones mantienen la misma apariencia y desempeño que el modelo anterior.

El éxito de este modelo radica en el balance que encontramos entre complejidad y generalización. Al incrementar ligeramente las iteraciones de 1500 vs 1000 del primer modelo y ajustar la regularización decay=0.05, logramos un modelo que mantiene el porcentaj de predicción sin sacrificar confiabilidad. El accuracy es tan solo un poco menos que el modelo 1, pero confirmamos no tener sobre ajuste. Antes se tuvo 53% y ahora con este modelo 52.9%, realmente la perdida es mínima.

```{r logistic_regression_model3, echo=FALSE}
# etse modelo es más que todo para probar nuevos parámetros luego de corroborar que 
# no tenemos sobre ajuste con el modelo 2

set.seed(123)
train_sample_v3 <- train_set_clean %>% 
  group_by(causa_macro) %>% 
  sample_frac(0.10) %>% 
  ungroup()

# Modelo con parámetros optimizados
set.seed(123)
modelo_logit_v3 <- multinom(
  causa_macro ~ .,
  data = train_sample_v3,
  maxit = 2000,     # Más iteraciones para convergencia
  decay = 0.003,     # Regularización ligeramente menor
  trace = FALSE
)

# TEST
pred_test_v3 <- predict(modelo_logit_v3, newdata = test_set_clean)
conf_test_v3 <- confusionMatrix(
  factor(pred_test_v3, levels = levels(train_sample_v3$causa_macro)),
  test_set_clean$causa_macro
)

# TRAIN
pred_train_v3 <- predict(modelo_logit_v3, newdata = train_sample_v3)
conf_train_v3 <- confusionMatrix(
  pred_train_v3,
  train_sample_v3$causa_macro
)


# matrices de confusión
plot_conf_matrix_v2 <- function(conf_matrix, title) {
  ggplot(as.data.frame(conf_matrix$table), 
         aes(x = Reference, y = Prediction, fill = Freq)) +
    geom_tile(alpha = 0.9) +
    geom_text(aes(label = Freq), color = "white", size = 4, fontface = "bold") +
    scale_fill_gradient(low = "lightblue", high = "navy") +
    labs(
      title = paste(title, "\nAccuracy:", round(conf_matrix$overall["Accuracy"], 3)),
      x = "Real",
      y = "Predicho"
    ) +
    theme_minimal(base_size = 12) +
    theme(
      plot.title = element_text(hjust = 0.5, face = "bold"),
      axis.text.x = element_text(angle = 45, vjust = 1, hjust = 1)
    )
}

# Mostrar matrices
plot_train_v3 <- plot_conf_matrix_v2(conf_train_v3, "Train - Modelo 3")
plot_test_v3 <- plot_conf_matrix_v2(conf_test_v3, "Test - Modelo 3")

print(plot_train_v3)
print(plot_test_v3)

#comparacion

resultados_v3 <- data.frame(
  Modelo = "3",
  Train_Accuracy = round(conf_train_v3$overall["Accuracy"], 3),
  Test_Accuracy = round(conf_test_v3$overall["Accuracy"], 3),
  Diferencia = round(conf_train_v3$overall["Accuracy"] - conf_test_v3$overall["Accuracy"], 3),
  Kappa = round(conf_test_v3$overall["Kappa"], 3)
)

kable(resultados_v3, align = 'c') %>%
  kable_styling(full_width = FALSE) %>%
  row_spec(0, bold = TRUE) %>%
  column_spec(2:5, background = "#f8f9fa")

# Métricas por clase (Test)
kable(conf_test_v3$byClass[, c("Sensitivity", "Specificity", "F1")], 
      digits = 3,
      caption = "Métricas por Clase (Test)") %>%
  kable_styling(bootstrap_options = "striped")
```

El tercer modelo nos revela un patrón importante, hemos alcanzado un techo predictivo alrededor del 53-54% de accuracy, a pesar de los ajustes realizados. Este modelo, con su mayor número de iteraciones (2000) y menor regularización con decay=0.003, logró el mejor accuracy hasta ahora con el set de datos de prueba con un 53.3%, pero confirmó que existen límites en nuestros datos. La diferencia entre train de 54.4% y test (53.3%) se mantuvo en un excelente 1.1%, demostrando que el modelo sigue siendo robusto.

Los resultados por clase muestran un patrón consistente con los modelos anteriores. Las causas externas mantienen un F1 alto (0.81), mientras las Crónicas persisten como la categoría más difícil de predecir (F1 de 0.22). Esta consistencia a través de múltiples modelos sugiere que no es un problema de ajuste, sino de información. Las variables demográficas que tenemos simplemente no contienen suficiente poder para diferenciar para ciertas categorías de razones de defunción.

El valor del Kappa (0.41) nos indica que el modelo supera significativamente la predicción al azar, pero también revela las limitaciones del conjunto de datos.

Curiosamente, el modelo mostró pequeñas mejoras en Síntomas mal definidas (F1 de 0.536 vs 0.524 en el modelo 2) al relajar la regularización, sugiriendo que patrones más complejos existen para esta categoría. Sin embargo, luego de probar distintas configuraciones si se relaja demasiado este parámetro el modelo pierde gradualmente robustez, separando su accuracy entre training y testin al predecir.


## El mejor modelo de predicción y clasificación utilizando regresión lo gística

El tercer modelo es claramente el mejor entre los evaluados, no solo por alcanzar el mayor accuracy con 53.3% en test, sino por su equilibrio entre capacidad predictiva y generalización. Aunque la mejora numérica parece poca con +0.4% vs el Modelo 2, su diseño con menor regularización (decay=0.003) y más iteraciones (2000) permitió capturar más patrones complejos sin sacrificar robustez, evidenciado por la mínima diferencia train-test con un 1.1%. Además, mostró mejoras específicas en categorías desafiantes como Síntomas mal definidas, donde incrementó el F1 en 1.2 puntos porcentuales respecto al Modelo 2, demostrando su capacidad para refinar predicciones en más casos.

Además de las métricas, el Modelo 3 nos termina de confirmar insights valiosos sobre los límites y potenciales de los datos. Su estabilidad confirma que las variables disponibles tienen aparentemente un techo predictivo alrededor del 53-54%, pero también que este rendimiento es consistente y confiable. Esta configuación se alcanzó luego de varias pruebas para mantener el desempeño y minimizar el riesgo de sobreajuste. Para contextos operativos, este modelo proporciona la mejor base para decisiones preliminares, destacándose como la versión más madura y técnicamente fundamentada de nuestra exploración con regresión logística multinomial.

