---
title: "logistic_regression"
output: html_document
---

```{r setup, include=FALSE}
knitr::opts_chunk$set(echo = TRUE)
library(dplyr)
library(caret)
library(ggplot2)
library(gridExtra)
library(class)
library(purrr)
library(nnet)
library(knitr)
library(kableExtra)
```

```{r load_data, echo=FALSE}

# Cargar datos balanceados
data_balanceada <- read.csv("../defunciones_balanceadas.csv")

```

```{r processing_data, echo=FALSE}


# Partición estratificada
set.seed(123)
train_index <- createDataPartition(data_balanceada$causa_macro, p = 0.7, list = FALSE)

train_set <- data_balanceada[train_index, ]
test_set  <- data_balanceada[-train_index, ]

prop.table(table(train_set$causa_macro))
prop.table(table(test_set$causa_macro))

#train_set

# Eliminar variables específicas
vars_to_remove <- c("Añoreg", "Depreg", "Mesreg", "Mredif", "Mnadif", "Perdif", "letra_inicial","Caudef")

train_set_clean <- train_set %>% 
  select(-all_of(vars_to_remove))

test_set_clean <- test_set %>% 
  select(-all_of(vars_to_remove))

# Verificación
names(train_set_clean)

#train_set_clean


```

```{r handle_outliers, echo=FALSE}
edad_anomalas <- sum(train_set_clean$Edadif == 999, na.rm = TRUE)
total_registros <- nrow(train_set_clean)

cat("Registros con Edadif en train = 999:", edad_anomalas, 
    "\nPorcentaje del total:", round(edad_anomalas / total_registros * 100, 2), "%")

edad_anomalas <- sum(test_set_clean$Edadif == 999, na.rm = TRUE)
total_registros <- nrow(test_set_clean)

cat("Registros con Edadif en test = 999:", edad_anomalas, 
    "\nPorcentaje del total:", round(edad_anomalas / total_registros * 100, 2), "%")

train_set_clean <- train_set_clean %>% 
  filter(Edadif != 999)

test_set_clean <- test_set %>% 
  filter(Edadif != 999) %>% 
  select(-all_of(vars_to_remove))
```

```{r handle_na, echo=FALSE}
colSums(is.na(train_set_clean))
colSums(is.na(test_set_clean))

# Imputar NA en Escodif con 9 ("Ignorado")
train_set_clean <- train_set_clean %>% 
  mutate(Escodif = ifelse(is.na(Escodif), 9, Escodif))

test_set_clean <- test_set_clean %>% 
  mutate(Escodif = ifelse(is.na(Escodif), 9, Escodif))

# ver que no queden NA
colSums(is.na(train_set_clean))
colSums(is.na(test_set_clean))

```

```{r logistic_regression_model1, echo=FALSE}

# Convertir variables categóricas a factores (incluyendo la variable objetivo)
cat_vars <- c("Asist", "Depocu", "Dnadif", "Dredif", "Ecidif", "Ocur", "Sexo", "Escodif")
train_set_clean <- train_set_clean %>% 
  mutate(across(all_of(cat_vars), as.factor)) %>%
  mutate(causa_macro = factor(causa_macro))  # Asegurar que sea factor

test_set_clean <- test_set_clean %>% 
  mutate(across(all_of(cat_vars), ~factor(., levels = levels(train_set_clean[[cur_column()]])))) %>%
  mutate(causa_macro = factor(causa_macro, levels = levels(train_set_clean$causa_macro)))

set.seed(123)
train_sample <- train_set_clean %>% 
  group_by(causa_macro) %>% 
  sample_frac(0.1) %>% 
  ungroup()

formula <- as.formula(paste("causa_macro ~", 
                           paste(names(train_sample)[!names(train_sample) %in% c("causa_macro")], 
                           collapse = " + ")))

# Entrenar modelo confamilia multinomial para >2 clases

set.seed(123)
modelo_logit <- multinom(
  formula,
  data = train_sample,
  maxit = 1000,  # iteracinones
  decay = 0.01,   # regularizacion
  trace = FALSE   
)

#coeficientes por clase
# summary(modelo_logit) 


# Predecir en test 
test_complete <- test_set_clean[complete.cases(test_set_clean), ]
predicciones <- predict(modelo_logit, newdata = test_complete)

# Matriz de confusión formateada
conf_matrix <- confusionMatrix(
  factor(predicciones, levels = levels(train_sample$causa_macro)),
  factor(test_complete$causa_macro, levels = levels(train_sample$causa_macro))
)

#matriz

ggplot(as.data.frame(conf_matrix$table), 
       aes(x = Reference, y = Prediction, fill = Freq)) +
  geom_tile() +
  geom_text(aes(label = Freq), color = "white") +
  scale_fill_gradient(low = "lightblue", high = "navy") +
  labs(title = "Matriz de Confusión - Regresión Logística",
       x = "Real", y = "Predicho") +
  theme_minimal()

# algunas metrcas
cat("Accuracy global:", round(conf_matrix$overall["Accuracy"], 3), "\n")
print(conf_matrix$byClass[, c("Sensitivity", "Specificity", "F1")])
```

El primer modelo nos dio un accuracy global del 53.2%, lo cual, considerando que estamos trabajando con cinco clases balanceadas, supera el 20% que obtendríamos con predicciones al azar. Sin embargo, al analizar las métricas por clase, encontramos diferencias importantes en el desempeño del modelo. Para la categoría Causas externas el modelo mostró un buen rendimiento con un F1 de 0.81, mientras que para las Crónicas el desempeño fue considerablemente menor con solo 0.22 de F1.

Estas diferencias nos indican que el modelo tiene mayor facilidad para identificar patrones en ciertos tipos de defunción que en otros. Las causas externas, que incluyen accidentes y violencia, probablemente tienen perfiles demográficos más definidos que las enfermedades crónicas. Por otro lado, las categorías de Infecciosas, Neoplasias y Síntomas mal definidas tuvieron un desempeño intermedio, con valores de F1 alrededor de 0.5 a 0.55. Estas no fueron tan buenas clasificando, pero si mejores que las enfermedades crónicas.

La matriz de confusión nos revela detalles importantes sobre los errores más comunes. Podemos observar que el modelo también tiene problemas específicamente con las enfermedades crónicas y neoplásias, siendo esta la principal fuente de error. Esto ya había ocurrido antes, por lo que nos ayuda a demostrar que en efecto en modelos anteriores, el error no era como tal el procesamiento o configuración de entrenamiento sino la propia naturaleza de los datos. Estos errores podrían deberse a que algunas características demográficas de estos grupos se traslapan, haciendo más difícil su diferenciación en algunas causas de defunción específicas.

Aunque el accuracy del 53% puede parecer bajo a primera vista, debemos considerar la complejidad del problema. Clasificar causas de defunción es complejo porque muchos factores demográficos pueden estar presentes en múltiples categorías. El modelo logístico, a pesar de su simplicidad, nos ha dad una buena base solida comparable con el resto de modelos con otros algorítmos empleados hasta el momento.

```{r logistic_regression_model2, echo=FALSE}
set.seed(123)
train_sample_v2 <- train_set_clean %>% 
  group_by(causa_macro) %>% 
  sample_frac(0.1) %>%  
  ungroup()

set.seed(123)
modelo_logit_v2 <- multinom(
  causa_macro ~ .,  # todas las variables
  data = train_sample_v2,
  maxit = 1500,     # Más iteraciones
  decay = 0.05,     # Regularización más fuerte pra evitar overfitting
  trace = FALSE
)


# Predecir en TEST
pred_test_v2 <- predict(modelo_logit_v2, newdata = test_set_clean)
conf_test <- confusionMatrix(
  factor(pred_test_v2, levels = levels(train_sample_v2$causa_macro)),
  test_set_clean$causa_macro
)

# Predecir en TRAIN 
pred_train_v2 <- predict(modelo_logit_v2, newdata = train_sample_v2)
conf_train <- confusionMatrix(
  pred_train_v2,
  train_sample_v2$causa_macro
)


# Métricas clave pa comparar
resultados <- data.frame(
  Dataset = c("Train", "Test"),
  Accuracy = c(conf_train$overall["Accuracy"], conf_test$overall["Accuracy"]),
  Diferencia = c(NA, conf_train$overall["Accuracy"] - conf_test$overall["Accuracy"])
)

print(resultados)

# metricas por clase
metrics_by_class <- rbind(
  conf_train$byClass[, "F1"],
  conf_test$byClass[, "F1"]
)
rownames(metrics_by_class) <- c("Train", "Test")
print("F1-Score por clase:")
print(metrics_by_class)

```

```{r logistic_regression_model2_eval, echo=FALSE}

# Función para crear gráficos de matriz de confusión
plot_conf_matrix <- function(conf_matrix, title) {
  ggplot(as.data.frame(conf_matrix$table), 
         aes(x = Reference, y = Prediction, fill = Freq)) +
    geom_tile(color = "white", linewidth = 0.4) +
    geom_text(aes(label = Freq), color = "white", size = 3.5) +
    scale_fill_gradient(low = "lightblue", high = "navy") +
    labs(
      title = paste("Matriz de Confusión -", title),
      x = "Valor Real",
      y = "Valor Predicho",
      fill = "Conteo"
    ) +
    theme_minimal() +
    theme(
      plot.title = element_text(face = "bold", hjust = 0.5),
      axis.text.x = element_text(angle = 45, hjust = 1)
    )
}

# Matriz para TRAIN
plot_train <- plot_conf_matrix(conf_train, "Conjunto de Entrenamiento")

# Matriz para TEST
plot_test <- plot_conf_matrix(conf_test, "Conjunto de Prueba")

# matrices
print(plot_train)
print(plot_test)


# Tabla resumen de métricas globales train v test

resultados_modelo2 <- data.frame(
  Modelo = "2",
  Train_Accuracy = round(conf_train$overall["Accuracy"], 3),
  Test_Accuracy = round(conf_test$overall["Accuracy"], 3),
  Diferencia = round(conf_train$overall["Accuracy"] - conf_test$overall["Accuracy"], 3),
  Kappa = round(conf_test$overall["Kappa"], 3)
)

kable(resultados_modelo2, align = 'c', 
      caption = "Comparación de Métricas Globales - Modelo 2") %>%
  kable_styling(
    full_width = FALSE,
    bootstrap_options = c("striped", "hover")
  ) %>%
  row_spec(0, bold = TRUE, color = "black", background = "#f8f9fa") %>%
  column_spec(2:5, background = "#f8f9fa") %>%
  footnote(
    general = "Diferencia = Train Accuracy - Test Accuracy",
    general_title = "Nota:"
  )

# tabla metricas test

metrics_by_class_modelo2 <- conf_test$byClass[, c("Sensitivity", "Specificity", "F1")]

kable(metrics_by_class_modelo2, digits = 3,
      caption = "Métricas por Clase (Test) - Modelo 2",
      col.names = c("Sensibilidad", "Especificidad", "F1-Score")) %>%
  kable_styling(
    bootstrap_options = c("striped", "condensed"),
    full_width = FALSE
  ) %>%
  row_spec(1:nrow(metrics_by_class_modelo2), 
    background = ifelse(metrics_by_class_modelo2[, "F1"] < 0.5, "#fff3cd", "#ffffff")) %>%
  column_spec(4, bold = TRUE)  # Destacar columna F1
```

```{r logistic_regression_model3}
# etse modelo es más que todo para probar nuevos parámetros luego de corroborar que 
# no tenemos sobre ajuste con el modelo 2

set.seed(123)
train_sample_v3 <- train_set_clean %>% 
  group_by(causa_macro) %>% 
  sample_frac(0.10) %>% 
  ungroup()

# Modelo con parámetros optimizados
set.seed(123)
modelo_logit_v3 <- multinom(
  causa_macro ~ .,
  data = train_sample_v3,
  maxit = 2000,     # Más iteraciones para convergencia
  decay = 0.00,     # Regularización ligeramente menor
  trace = FALSE
)

# TEST
pred_test_v3 <- predict(modelo_logit_v3, newdata = test_set_clean)
conf_test_v3 <- confusionMatrix(
  factor(pred_test_v3, levels = levels(train_sample_v3$causa_macro)),
  test_set_clean$causa_macro
)

# TRAIN
pred_train_v3 <- predict(modelo_logit_v3, newdata = train_sample_v3)
conf_train_v3 <- confusionMatrix(
  pred_train_v3,
  train_sample_v3$causa_macro
)


# matrices de confusión
plot_conf_matrix_v2 <- function(conf_matrix, title) {
  ggplot(as.data.frame(conf_matrix$table), 
         aes(x = Reference, y = Prediction, fill = Freq)) +
    geom_tile(alpha = 0.9) +
    geom_text(aes(label = Freq), color = "white", size = 4, fontface = "bold") +
    scale_fill_gradient(low = "lightblue", high = "navy") +
    labs(
      title = paste(title, "\nAccuracy:", round(conf_matrix$overall["Accuracy"], 3)),
      x = "Real",
      y = "Predicho"
    ) +
    theme_minimal(base_size = 12) +
    theme(
      plot.title = element_text(hjust = 0.5, face = "bold"),
      axis.text.x = element_text(angle = 45, vjust = 1, hjust = 1)
    )
}

# Mostrar matrices
plot_train_v3 <- plot_conf_matrix_v2(conf_train_v3, "Train - Modelo 3")
plot_test_v3 <- plot_conf_matrix_v2(conf_test_v3, "Test - Modelo 3")

print(plot_train_v3)
print(plot_test_v3)

#comparacion

resultados_v3 <- data.frame(
  Modelo = "3",
  Train_Accuracy = round(conf_train_v3$overall["Accuracy"], 3),
  Test_Accuracy = round(conf_test_v3$overall["Accuracy"], 3),
  Diferencia = round(conf_train_v3$overall["Accuracy"] - conf_test_v3$overall["Accuracy"], 3),
  Kappa = round(conf_test_v3$overall["Kappa"], 3)
)

kable(resultados_v3, align = 'c') %>%
  kable_styling(full_width = FALSE) %>%
  row_spec(0, bold = TRUE) %>%
  column_spec(2:5, background = "#f8f9fa")

# Métricas por clase (Test)
kable(conf_test_v3$byClass[, c("Sensitivity", "Specificity", "F1")], 
      digits = 3,
      caption = "Métricas por Clase (Test)") %>%
  kable_styling(bootstrap_options = "striped")
```