---
title: "random_forest"
author: "Irving, Chuy"
date: "2025-05-07"
output: html_document
---

```{r setup, include=FALSE}
knitr::opts_chunk$set(echo = TRUE)
library(caret)
library(dplyr)
```

```{r load_data, echo=FALSE}

# Cargar datos 
data_balanceada <- read.csv("../defunciones_balanceadas.csv")

```

```{r stratification, echo=FALSE}

# Partición estratificada
set.seed(123)
train_index <- createDataPartition(data_balanceada$causa_macro, p = 0.7, list = FALSE)

train_set <- data_balanceada[train_index, ]
test_set  <- data_balanceada[-train_index, ]

# Proporciones para verificar estratificación
prop.table(table(train_set$causa_macro))
prop.table(table(test_set$causa_macro))

# (Opcional) Si prefieres trabajar con objetos limpios,
train_set_clean <- train_set
test_set_clean  <- test_set

# Verificación de nombres de variables
names(train_set)

```

```{r remove_atipics_fixed, include=FALSE}
# columnas a quitar
vars_to_remove <- c("Añoreg", "Depreg", "Mesreg", "Mredif", "Mnadif", "Perdif", "letra_inicial", "Caudef")

# Filtrar Edadif != 999 en ambos sets
train_set_clean <- train_set_clean %>% 
  filter(Edadif != 999)

test_set_clean <- test_set_clean %>% 
  filter(Edadif != 999)

# Eliminar las mismas columnas en ambos sets
train_set_clean <- train_set_clean %>% 
  select(-all_of(vars_to_remove))

test_set_clean <- test_set_clean %>% 
  select(-all_of(vars_to_remove))

```

```{r remove_NAN, include=FALSE}
colSums(is.na(train_set_clean))
colSums(is.na(test_set_clean))

# Imputar NA en Escodif con 9 ("Ignorado")
train_set_clean <- train_set_clean %>% 
  mutate(Escodif = ifelse(is.na(Escodif), 9, Escodif))

test_set_clean <- test_set_clean %>% 
  mutate(Escodif = ifelse(is.na(Escodif), 9, Escodif))

# ver que no queden NA
colSums(is.na(train_set_clean))
colSums(is.na(test_set_clean))
```


```{r}
str(data_balanceada)
```


```{r final_preprocessing}
library(dplyr)

# 1) Columnas character comunes
char_vars <- names(train_set_clean)[sapply(train_set_clean, is.character)]
char_vars <- intersect(char_vars, names(test_set_clean))

train_set_clean[char_vars] <- lapply(train_set_clean[char_vars], as.factor)
test_set_clean[char_vars]  <- lapply(test_set_clean[char_vars],  as.factor)

# 2) Columnas numéricas que son categorías
for (v in c("Sexo", "Escodif", "causa_macro")) {
  if (v %in% names(train_set_clean)) {
    train_set_clean[[v]] <- as.factor(train_set_clean[[v]])
    test_set_clean[[v]]  <- as.factor(test_set_clean[[v]])
  }
}

# 3) Variables potencialmente duplicadas
dup_vars <- c("Añoreg", "year", "Depreg", "Mesreg")
dup_vars <- intersect(dup_vars, names(train_set_clean))

# Solo eliminar si dup_vars no está vacío
if (length(dup_vars) > 0) {
  train_set_clean <- train_set_clean %>% select(-all_of(dup_vars))
  test_set_clean  <- test_set_clean  %>% select(-all_of(dup_vars))
}

# 4) Estructura final
str(train_set_clean)
str(test_set_clean)


```

```{r training1, echo=FALSE}
library(randomForest)
library(caret)

set.seed(123)

# Entrenamiento
rf_model <- randomForest(
  causa_macro ~ .,
  data       = train_set_clean,
  ntree      = 500,
  mtry       = floor(sqrt(ncol(train_set_clean)-1)),
  importance = TRUE
)

# Ver resultados OOB
print(rf_model)

# Importancia de variables
varImpPlot(rf_model)

```

```{r testing2, echo=FALSE}
# Predicción
preds <- predict(rf_model, newdata = test_set_clean)

# Matriz de confusión y métricas
conf_mat <- confusionMatrix(
  data = preds,
  reference = test_set_clean$causa_macro
)
print(conf_mat)

```

El modelo obtiene una exactitud global del *56.5%* y un Kappa de *0.456*, lo que muestra un nivel de acuerdo moderado más allá del azar. La matriz de confusión revela que, de las cinco categorías, `Causas externas` es la mejor predicha (sensibilidad 0.877, especificidad 0.951, balanced accuracy 0.914), mientras que `Crónicas` presenta la sensibilidad más baja (0.215) y una balanced accuracy de sólo 0.557, lo que indica una alta tasa de confusión con otras clases. Las categorías `Infecciosas`, `Neoplasias` y `Síntomas` y `causas mal definidas` muestran desempeños intermedios, con sensitivities entre 0.556 y 0.629 y balanced accuracies de 0.692, 0.757 y 0.721 respectivamente.

Estos resultados sugieren que el modelo capta con fuerza los patrones asociados a eventos traumáticos (causas externas), mientras que tiene más dificultades para distinguir procesos crónicos de otras enfermedades. Las métricas de precisión (PPV) y recall (sensibilidad) para “Crónicas” resultan especialmente bajas, apuntando a la necesidad de enriquecer o transformar las características que diferencian estas enfermedades.


```{r balance, include=FALSE}
library(caret)
set.seed(123)

# Extraemos predictores y respuesta
x_train <- train_set_clean %>% select(-causa_macro)
y_train <- train_set_clean$causa_macro

# Sobremuestrear las clases minoritarias
train_balanced <- upSample(
  x    = x_train,
  y    = y_train,
  yname = "causa_macro"
)

# Verificar nueva distribución
table(train_balanced$causa_macro)

```
```{r}
library(caret)

set.seed(123)

# 1) Definir estrategia de validación cruzada
rf_ctrl <- trainControl(
  method     = "cv",       # validación cruzada
  number     = 5,          # 5 folds
  search     = "grid",     # búsqueda exhaustiva en la grilla
  classProbs = TRUE,       # para métricas basadas en prob.
  summaryFunction = multiClassSummary
)

# 2) Crear la grilla de hiperparámetros a explorar
#    Aquí variamos mtry; puedes añadir ntree en el train() directamente.
mtry_vals <- floor(sqrt(ncol(train_balanced) - 1))
rf_grid <- expand.grid(
  mtry = seq(from = 2, to = mtry_vals + 2, by = 1)
)

# Inspeccionar
rf_ctrl
rf_grid

```
```{r sanitize_then_balance, echo=FALSE}
library(caret)
library(dplyr)

# 1) Sanitizar los niveles en train_set_clean y test_set_clean
clean_lv <- make.names(levels(train_set_clean$causa_macro))
levels(train_set_clean$causa_macro) <- clean_lv
levels(test_set_clean$causa_macro)  <- clean_lv

# 2) Ahora sí sobremuestrear con upSample
set.seed(123)
train_balanced <- upSample(
  x     = train_set_clean %>% select(-causa_macro),
  y     = train_set_clean$causa_macro,
  yname = "causa_macro"
)

# Verifica los niveles en el set balanceado
levels(train_balanced$causa_macro)
table(train_balanced$causa_macro)  # todas las clases iguales y con nombres válidos


```
```{r, echo=FALSE}
library(randomForest)

set.seed(456)

# Segundo modelo Random Forest con parámetros ajustados
rf_model2 <- randomForest(
  causa_macro ~ .,
  data       = train_set_clean,
  ntree      = 1000,            # más árboles para estabilizar la predicción
  mtry       = 5,               # probar un mtry distinto al sqrt(p)
  nodesize   = 5,               # tamaño mínimo de nodo para controlar overfitting
  sampsize   = rep(min(table(train_set_clean$causa_macro)),
                    length(levels(train_set_clean$causa_macro))),
  importance = TRUE
)

# Comparar rendimiento OOB
print(rf_model2)

# Nueva importancia de variables
varImpPlot(rf_model2)


```

```{r}
library(caret)

# 1) Predecir sobre el test set
pred2 <- predict(rf_model2, newdata = test_set_clean)

# 2) Calcular matriz de confusión y métricas
conf_mat2 <- confusionMatrix(
  data      = pred2,
  reference = test_set_clean$causa_macro,
  mode      = "everything"
)

print(conf_mat2)

```

El modelo alcanza una exactitud global del *55.5%* en el conjunto de prueba (frente a un 20% si se adivinara siempre la clase mayoritaria) y un Kappa de *0.44*, lo que indica un acuerdo moderado más allá del azar. Aunque el desempeño es claramente superior al azar, el valor de Kappa sugiere que aún existe un nivel importante de confusión entre las categorías, por lo que el modelo no captura completamente las complejas diferencias entre los distintos tipos de causas de defunción.

Al desglosar por clase vemos que `Causas externas` es el caso mejor predicho (sensibilidad 0.876, especificidad 0.950, F1 0.844), lo cual coincide con la importancia de variables como Edadif y Ocur para detectar eventos traumáticos. En cambio, la clase  `Crónicas` sufre un recall muy bajo (0.261) y un F1 de apenas 0.293, lo que indica que el modelo confunde sistemáticamente muertes por causas crónicas con otras categorías (sobre todo neoplasias y síntomas mal definidos). Las clases intermedias (`Infecciosas`, `Neoplasias`, `Síntomas` y `causas mal definidas`) muestran rendimientos correctos pero moderados (F1 entre 0.47 y 0.59), con balanced accuracy entre 0.67 y 0.75.



